【裁判字號】    99,交聲,723
【裁判日期】    990331
【裁判案由】    交管條例聲異
【裁判全文】
臺灣板橋地方法院交通事件裁定         99年度交聲字第722號
原處分機關  交通部公路總局臺北區監理所
異  議  人  甲○○
即受處分人
上列受處分人因違反道路交通管理處罰條例案件，對於交通部公
路總局臺北區監理所中華民國（下同）99年3 月17日所為之北監
營裁字第裁40－C00000000 號、99年3 月15日所為之北監營裁字
第裁40－C00000000 號、99年3 月17日所為之北監營裁字第裁40
－C00000000 號等3 處分（原舉發通知單號：98年7 月5 日北縣
警交大字第C00000000 號、第C00000000 號、第C00000000 號）
，均聲明異議，本院裁定如下：
    主  文
原處分機關所為之中華民國99年3 月17日北監營裁字第裁40－C0
0000000 號、99年3 月15日北監營裁字第裁40－C00000000 號、
99年3 月17日北監營裁字第裁40－C00000000 號等三處分均予撤
銷，由原處分機關依法各另為適法之處分。
    理  由
一、本件異議人聲明不服意旨略以：伊收到原處分機關作成之裁
    決書才知有罰單未繳，也才知警員開單內容指伊拒簽，當天
    伊並沒有不簽名，係因警員惡整伊，一次開立3 張罰單，且
    伊尚未簽名，該名警員即離開，並在該罰單上記明「已告知
    當事人到案日期」，但伊並不清楚；又當時伊外出身上未帶
    身分證，警員開單時不會寫異議人姓名中的「紜」字，而惱
    羞成怒，惡意開了伊3 張罰單，伊是良民，並無不配合的意
    願，且家中2 女皆辦理助學貸款，懇請法官減輕罰款金額等
    語。
二、本件原處分機關所為之3 違反道路交通管理事件裁決，其內
    容係謂，異議人有經臺北縣政府警察局樹林分局三多派出所
    警員劉漢忠填單各舉發如下違規事實：
(一)、於98年7 月5 日16時25分許，異議人駕乘其所有之車牌號碼
    GGC－593號重型機車，行經臺北縣樹林市○○路與三俊街口
    ，因有違規闖越紅燈行駛（往三俊街）之違規，為警當場攔
    查，並依道路交通管理處罰條例第53條第1 項規定，填製98
    年7 月5 日北縣警交大字第C00000000 號舉發違反道路交通
    管理事件通知單當場舉發（下稱違規事實壹），應到案日期
    為98年7 月20日，應到案處所係原處分機關；嗣經原處分機
    關認定異議人逾越應到案期限均未到案辦理，即作成99年3
    月17日北監營裁字第裁40－C00000000 號裁決書，裁處異議
    人罰鍰新臺幣（下同）2,700 元，並記違規點數3 點。
(二)、於同上時、地，異議人駕乘自己所有之前開重型機車，因有
    駕駛汽車未隨車攜帶行車執照之違規，為警當場攔查並依法
    填製98年7 月5 日北縣警交大字第C00000000 號舉發違反道
    路交通管理事件通知單當場舉發（下稱違規事實貳），應到
    案日期為98年7 月20日，應到案處所係原處分機關；嗣經原
    處分機關認定異議人逾越應到案期限均未到案辦理，即作成
    99年3 月15日北監營裁字第裁40－C00000000 號裁決書，裁
    處異議人罰鍰600 元。
(三)、於同上時、地，異議人駕乘自己所有之前開重型機車，因有
    駕駛汽車未隨車攜帶駕駛執照之違規，為警當場攔查並依法
    填製98年7 月5 日北縣警交大字第C00000000 號舉發違反道
    路交通管理事件通知單當場舉發（下稱違規事實參），應到
    案日期為98年7 月20日，應到案處所係原處分機關；嗣經原
    處分機關認定異議人逾越應到案期限均未到案辦理，即作成
    99年3 月17日北監營裁字第裁40－C00000000 號裁決書，裁
    處異議人罰鍰600 元。
三、惟查：
(一)、按道路交通管理處罰條例所定之罰鍰、記點等之處罰，係交
    通監理主管機關基於行政機關地位，對行為人違反秩序行為
    之裁罰性行政處分，此為行政機關（交通監理主管機關）就
    行為人違反該條例規定行政法上義務之特定具體事件（交通
    違規）所為之行政行為，且對外直接發生公法上之法律效果
    。是以，監理機關對行為人之交通違規予以裁罰，應依行政
    罰法第1 條前段規定適用行政罰法。又按違反行政法上義務
    之行為非出於故意或過失者，不罰，行政罰法第7 條定有明
    文。準此，在具體行政事件中，行政法上之行為義務人有無
    因故意或過失而違反行政法上義務之行為，其事實應憑證據
    認定；反之，無證據即不得推論行為人有違反行政法上之義
    務，而令受行政處罰。故該處行政罰之事件，應先由行政機
    關就其主管權限踐行相關作為程序，以及人民應受處罰之客
    觀違反法令行為，負證明之責；倘若受處分人就行政機關已
    為相當證明之前開事項，有主張欠缺主觀歸責條件或其他客
    觀情事之抗辯，則須就其所辯提出反證，應先敘明。
(二)、查本件原處分機關以異議人有首開所述，於同一時、地，為
    警各填單舉發違規事實壹、貳、參之情節，而分別依據道路
    交通管理處罰條例第53條第1 項、第63條第1 項第3 款、第
    14條第2 款、第25條第3 款等規定，先後掣開99年3 月17日
    北監營裁字第裁40－C00000000 號交通裁決，裁處異議人罰
    鍰2,700 元，並記違規點數3 點（違規事實壹）；99年3 月
    15日北監營裁字第裁40－C00000000 號交通裁決，裁處異議
    人罰鍰600 元（違規事實貳）；99年3 月17日北監營裁字第
    裁40－C00000000 號交通裁決，裁處異議人罰鍰600 元（違
    規事實參），固有前揭裁決書均附卷可稽。
(三)、惟細究原處分機關作出如上3 交通裁罰，其所據事證，就異
    議人之違規事實壹、貳部分，僅有舉發員警於98年7 月5 日
    填製之臺北縣政府警察局舉發違反道路交通管理事件通知聯
    影本各1 份可憑（參本院卷第9 頁、第11頁）；異議人之違
    規事實參部分，則全無所悉，亦未有何舉發單在卷可參，此
    觀諸原處分機關移請本院辦理旨揭聲明異議全案卷證，甚明
    。又依本案員警填單舉發異議人前開3 交通違規，徵諸各案
    之舉發單通知聯上所示內容，固可知悉舉發員警有於舉發單
    通知聯空白處，均記載「已告知當事人應到案處所及日期，
    未出示駕行照」（即違規事實壹）、「已告知當事人應到案
    處所及日期，續C00000000 」（即違規事實貳）等事由，衡
    情應係異議人有不服前述經警填單舉發指陳其駕車闖越紅燈
    行駛暨未隨車攜帶行車執照、駕駛執照之各該違規行為，始
    拒絕簽名收受該舉發單所致；然而，異議人聲明不服時，已
    明確爭執以：伊收到裁決書才知有罰單未繳，也才知警員開
    單內容指伊拒簽，當天並沒有不簽名等情詞（參99年3 月17
    日聲明異議狀，見本院卷第5 頁），則本案員警填單舉發異
    議人如上各違規，異議人是否有如舉發員警填記所指拒絕簽
    收情事，仍屬有疑。綜上所述，原處分機關自宜向舉發機關
    再行查明有關本案舉發違規歷程暨所憑事證，以實其認定異
    議人確有首開闖越紅燈行駛及駕駛汽車未隨車攜帶行車執照
    、駕駛執照等3 交通違規行為之言。
(四)、復按行政罰之裁處程序，依其程序可分不同之階段，有裁處
    前、裁處中及裁處後等不同之程序；裁處前者，為關於行政
    罰立項等有關之程序；裁處中者，泛指立項後，當事人意見
    陳述、聽證、機關調查以及人民綜合性之參與等；裁處後者
    ，則指為處分成立後處分書之送達通知、救濟，以及處分內
    容之具體實現等綜合過程是。而交通違規事件之裁處程序，
    亦應同等視之；就本案所謂裁處中程序者，主要係在違規行
    為人向裁罰機關陳述意見之程序，暨裁罰機關就舉發違規事
    實所應擔負之事證調查作為程序等。況且，裁罰機關就交通
    違規事件之調查程序，旨在尋得充足事證，供為確認被舉發
    之違規行為人有無違反行政法上義務事實存在，據此決定是
    否應作出行政裁罰。準此，綜觀全案卷證，並未見有何違規
    事證附卷供為稽考，是原處分機關所為如上3 裁決，自均有
    認定違規事實不依證據之重大違誤。據上，原處分機關就本
    件異議人有為警填單舉發旨開違規事實壹、貳、參之部分，
    關於各該行為之違規時間、地點、事實情節及行為人認定等
    重要事項，其所憑事證既均屬闕漏，復未見有何詳查確切事
    實真偽，並為適切說明之舉措，堪認原處分機關就本案異議
    人指摘不服之3 交通違規科處行政罰事件，皆未善盡裁罰前
    之應作為義務。從而，原處分機關未踐行行為事實不清之法
    律後果修補，甚明，要不因其向本院函陳以：副本抄送臺北
    縣政府警察局樹林分局，惠請將有關旨揭違規案查證後資料
    逕送臺灣板橋地方法院並副知本所等情詞，即得免除其就交
    通違規行為人即異議人甲○○應受首開3 行政裁罰之客觀事
    實真偽所應負之證明責任。
(五)、綜前所論，本件原處分機關所為旨揭3 交通裁決，既均存有
    如上不依證據認定事實之重大明顯疵議，原處分即難予支持
    ，自應由本院裁定將原處分均予撤銷；又為尊重原處分機關
    於本件撤銷後，就查得之行為事實態樣，所具有之唯獨行政
    裁量權限，應並諭由原處分機關查明後，依法各另為適當之
    處分。
四、據上論斷，應依道路交通案件處理辦法第20條，裁定如主文
    。
中    華    民    國    99    年    3     月    31    日
                        交通法庭法  官  黎錦福
上列正本證明與原本無異。
如不服本裁定，應於裁定送達後5 日內敘明抗告理由，向本院提
出抗告狀。
                                書記官  蔡麗春
中    華    民    國    99    年    3     月    31    日

司法院資訊處製作；財團法人民間司法改革基金會備份。
